臺灣高等法院臺中分院刑事判決
110年度上訴字第1178號
上  訴  人
即  被  告  施教民
指定辯護人  本院公設辯護人  王金陵    
上列上訴人即被告因違反毒品危害防制條例案件，不服臺灣彰化
地方法院110年度訴字第1號中華民國110年4月29日第一審判決（
起訴案號：臺灣彰化地方檢察署109年度偵字第12189號），提起
上訴，本院判決如下：
    主  文
上訴駁回。
    犯罪事實
一、施教民明知甲基安非他命屬於毒品危害防制條例第2條第2項
    第2款所規定之第二級毒品，不得非法持有或販賣，竟基於
    意圖營利，販賣第二級毒品甲基安非他命之犯意，於民國10
    9年7月22日(起訴書誤載為29日，業經檢察官更正)，以通訊
    軟體Messenger與呂○○聯繫毒品交易事宜，再於同日中午某
    時許，在彰化縣○○鄉○○村○○路00號其住處，與呂○○碰面，雙
    方約定交易價值新臺幣(下同)5000元之甲基安非他命，施教
    民並當場先交付價值1500元之甲基安非他命予呂○○，並收取
    呂○○交付之價金1500元。施教民再於同日晚間8時44分至51
    分許間，騎乘其不知情之母親黃杏妹所有之車牌號碼000-00
    00號普通重型機車，至彰化縣埔鹽鄉西福宮附近路邊，交付
    價值3500元之甲基安非他命予呂○○，並收取呂○○交付之價金
    2200元(呂○○尚積欠1300元價金)。嗣呂○○因另涉犯毒品案件
    為警查獲，並經警於109年10月28日14時57分許，持臺灣彰
    化地方法院核發之搜索票，前往施教民上開住處執行搜索，
    扣得施教民所有並用以聯繫前揭毒品交易事宜之ASUS廠牌手
    機1支(IMEI碼：000000000000000、000000000000000)，而
    查悉上情。
二、案經彰化縣警察局和美分局報告臺灣彰化地方檢察署檢察官
    偵查起訴。
    理    由
一、證據能力： 
　㈠被告以外之人於審判外之陳述，雖不符刑事訴訟法第159條之
    1至第159條之4等規定，而經當事人於審判程序同意作為證
    據，法院審酌該言詞陳述或書面陳述作成時之情況，認為適
    當者，亦得為證據。當事人、代理人或辯護人於法院調查證
    據時，知有刑事訴訟法第159條第1項不得為證據之情形，而
    未於言詞辯論終結前聲明異議者，視為有前項之同意，刑事
    訴訟法第159條之5定有明文。該條文之立法意旨，在於確認
    當事人對於傳聞證據有處分權，得放棄反對詰問權，同意或
    擬制同意傳聞證據可作為證據，屬於證據傳聞性之解除行為
    ，如法院認為適當，不論該傳聞證據是否具備刑事訴訟法第
    159條之1至第159條之4所定情形，均容許作為證據，不以未
    具備刑事訴訟法第159條之1至第159條之4所定情形為前提。
    查本判決所引用被告以外之人於審判外之言詞及書面陳述，
     檢察官同意均有證據能力（見本院卷第69頁），另被告及
    其辯護人則表示沒有意見等語（見本院卷第69頁），並未爭
    執證據能力，亦未於言詞辯論終結前聲明異議，而本院審酌
    該等供述證據作成及取得之狀況，並無違法、不當或顯不可
    信之情形，且為證明被告犯罪事實存否所必要，以之作為證
    據，認屬適當，依刑事訴訟法第159條之5規定，均具有證據
    能力。
  ㈡刑事訴訟法第159條至第159條之5有關傳聞法則之規定，乃對
    於被告以外之人於審判外之言詞或書面陳述之供述證據所為
    規範。至非供述證據之物證，或以科學、機械之方式，對於
    當時狀況所為忠實且正確之記錄，性質上並非供述證據，均
    應無傳聞法則規定之適用。如該非供述證據非出於違法取得
    ，並已依法踐行調查程序，即不能謂其無證據能力。本案以
    下所引用之非供述證據，並無證據證明係違法取得，復經本
    院依法踐行調查程序，該等證據自得作為本案裁判之資料。
　㈢復按被告之自白，非出於強暴、脅迫、利誘、詐欺、疲勞訊
    問、違法羈押或其他不正之方法，且與事實相符者，得為證
    據，刑事訴訟法第156條第1項定有明文。本件被告所為之自
    白，並未提出其他可供證明被告究有如何之遭受「強暴、脅
    迫、利誘、詐欺、疲勞訊問、違法羈押或其他不正之方法」
    始為自白之證據，以供本院得以即時調查審認，被告所為之
    自白，堪認出於自由意志，得採為本件判決之基礎。
二、認定犯罪事實所憑之證據及理由：
  ㈠上開犯罪事實，業據上訴人即被告施教民（下稱被告）於警
    詢時、偵查中、原審及本院準備程序暨審理中均坦承不諱（
    見偵卷第20至23、105至107頁，原審卷第63、94、95頁，本
    院卷第67、93頁）。核與證人呂○○於警詢及偵查時證述之交
    易甲基安非他命情節相符(見偵卷第31、33、34、120、121
    頁)。並有指認犯罪嫌疑人紀錄表、彰化縣警察局和美分局
    搜索、扣押筆錄、扣押物品目錄表、扣案物照片、搜索現場
    照片、被告與證人呂○○間Messenger對話紀錄翻拍照片、Mes
    senger對話紀錄列印資料、路口監視器錄影畫面翻拍照片、
    被告之全戶基本資料及車輛詳細資料報表等附卷足稽(見偵
    卷第35至39、47至50、53、57、59至66、72、73、75、77頁
    )。復有ASUS廠牌手機1支(IMEI碼：000000000000000、0000
    00000000000)扣案可佐。
  ㈡販賣毒品者，其主觀上須有營利之意圖，且客觀上有販賣之
    行為，即足構成，至於實際上是否已經獲利，則非所問。即
    於有償讓與他人之初，係基於營利之意思，並著手實施，而
    因故無法高於購入之原價出售，最後不得不以原價或低於原
    價讓與他人時，仍屬販賣行為。又我國查緝毒品之販賣，一
    向執法甚嚴，並科以重度刑責，販賣第二級毒品既經政府懸
    為禁令、嚴加取締，而毒品量微價高，販賣行為在通常情形
    下均係以牟利為其主要誘因及目的，且依一般社會通念以觀
    ，凡販賣毒品者，茍無利益可圖，應無甘冒被他人供出來源
    或遭檢警查緝法辦之危險而平價供應他人施用之理，因此其
    販入之價格必較出售之價格低廉，或以同一價格販賣而減少
    毒品之份量，而有從中賺取買賣價差牟利之意圖及事實，應
    屬合理之認定。再者販賣毒品係違法行為，非可公然為之，
    亦無公定價格，且容易分裝、增減份量，買賣之價格，可能
    隨時依交易雙方關係之深淺、購毒者之資力、需求量及對行
    情之認知、毒品來源是否充裕、查緝是否嚴謹、購毒者被查
    獲後供出購買對象之可能風險等情形，而異其標準，非可一
    概而論。除非經行為人詳細供出各次所販賣毒品之進價及售
    價，及數量俱臻明確外，實難察得其交易實情。然販賣者從
    價差、量差或純度差異中牟利，方式雖異，惟其販賣行為在
    意圖營利則屬同一。從而，舉凡有償交易，除確有反證足以
    認定確係另基於某種非圖利本意之關係外，自難任由販賣者
    諉以無營利之意圖，而阻卻對其販賣毒品犯行之追訴。經查
    ，被告為犯罪事實欄一所示交易甲基安非他命之行為，屬收
    取款項之有償交易行為，且被告業已供明其販賣甲基安非他
    命之獲利，係從中賺取一點施用甲基安非他命之數量等節(
    見偵卷第107頁，原審卷第95頁)。足認被告確有藉販賣甲基
    安非他命獲得一定利益之情事，其上述販賣第二級毒品甲基
    安非他命犯行，主觀上具有營利之意圖至明。又被告於本院
    審理中雖另辯稱：其知道其是賣；其知道自己有罪；但證人
    呂○○也有賣給其云云（見本院卷第93、94頁），並提出對話
    紀錄截圖及SD卡及轉接卡為憑（見被告刑事上訴狀所附證物
    ）。然證人呂○○是否曾經販賣毒品與被告，此與本件被告販
    賣毒品與證人呂○○與否尚屬二事，自無從以被告上開所辯，
    即為有利被告之認定，併此敘明。
  ㈢綜上所述，本案事證明確，被告前揭犯行堪以認定，應依法
    論科。 　
三、論罪：
　㈠核被告所為，係犯毒品危害防制條例第4條第2項販賣第二級
    毒品罪。被告販賣第二級毒品甲基安非他命，而持有第二級
    毒品甲基安非他命之低度行為，為其販賣第二級毒品甲基安
    非他命之高度行為所吸收，不另論罪。
  ㈡被告前因違反毒品危害防制條例案件，經臺灣彰化地方法院
    以105年度簡字第87號判決判處有期徒刑3月確定，於105年3
    月29日易科罰金執行完畢；又因違反毒品危害防制條例案件
    ，經臺灣彰化地方法院以105年度簡字第1294號判決判處有
    期徒刑3月確定，於105年10月27日易科罰金執行完畢；再因
    違反毒品危害防制條例案件，經臺灣彰化地方法院以106年
    度簡字第1731號判決判處有期徒刑3月確定，於107年4月17
    日易科罰金執行完畢；復因違反毒品危害防制條例案件，經
    臺灣彰化地方法院以107年度簡字第1649號判決判處有期徒
    刑3月確定；另因違反毒品危害防制條例案件，經臺灣彰化
    地方法院以107年度簡字第2524號判決判處有期徒刑4月確定
    ，上開2案，經臺灣彰化地方法院以108年度聲字第273號裁
    定應執行有期徒刑6月確定，於108年5月31日執行完畢；再
    因違反毒品危害防制條例案件，經臺灣彰化地方法院以108
    年度簡字第917號判決判處有期徒刑5月確定，於108年12月2
    8日易科罰金執行完畢等情，有臺灣高等法院被告前案紀錄
    表在卷足憑。其於受有期徒刑執行完畢後，5年內故意再犯
    本件有期徒刑以上之罪，為累犯。茲依司法院大法官會議釋
    字第775號解釋意旨，審酌被告所犯上述前案皆為違反毒品
    危害防制條例案件，竟於上述前案執行完畢後5年內，仍未
    能謹慎守法，再犯與毒品犯罪相關之本案，顯見其刑罰反應
    力薄弱，自我控制力及守法意識不佳，依其本案犯罪情節，
    並無處以法定最輕本刑仍顯過苛之情形，則除法定刑為無期
    徒刑部分依法不得加重外，依刑法第47條第1項加重其刑。
　㈢毒品危害防制條例第17條第2項於109年1月15日修正公布，並
    於同年7月15日施行。修正後規定：「犯第4條至第8條之罪
    於偵查及歷次審判中均自白者，減輕其刑。」依修正後法條
    之文義，參酌修正理由記載：原所稱「審判中」究指被告僅
    須於審判中曾有一次自白犯罪即應適用減刑規定，抑或須於
    歷次審判中均自白犯罪者始符合之，解釋上易生爭議，考量
    原立法之目的，係在使前述毒品案件之刑事訴訟程序儘早確
    定，當以被告於歷次審判中均自白犯罪者，始足當之，故修
    正第2項，明定於偵查及歷次審判中均自白者，始減輕其刑
    等語，足見必須於歷次審判中均自白始得減輕。被告係於10
    9年7月22日所為本件販賣第二級毒品犯行，自應適用修正後
    之規定。被告就上述所為犯行，於偵查及原審審理中均自白
    犯罪，被告提起上訴雖辯以其之前持有之毒品均係向證人呂
    ○○購買云云，然其上訴亦未否認犯行，尚合於毒品危害防制
    條例第17條第2項「於偵查及歷次審判中均自白」之要件，
    應依該規定減輕其刑。其有加重及減輕之事由，除法定本刑
    無期徒刑部分不得加重外，應予先加重後減輕之。
　㈣毒品危害防制條例第17條第1項規定：「犯第4條至第8條、第
    10條或第11條之罪，供出毒品來源，因而查獲其他正犯或共
    犯者，減輕或免除其刑。」旨在鼓勵毒品下游者具體供出其
    上游供應人，俾進一步擴大查緝績效，揪出其他正犯或共犯
    ，以確實防制毒品泛濫或更為擴散。所謂「供出毒品來源，
    因而查獲」，係指被告翔實供出毒品來源之具體事證，因而
    使有偵查(或調查)犯罪職權之公務員知悉而對之發動偵查(
    或調查)，並因而查獲者而言。而其中所言「查獲」，除指
    查獲該其他正犯或共犯外，並兼及被告所指其毒品來源其事
    。經本院函查結果，並無因被告之陳述而查獲其他正犯或共
    犯之情事，有臺灣彰化地方檢察署110年7月30日彰檢秀義10
    9偵12189字第1109026788號函、彰化縣警察局和美分局110
    年6月28日和警分偵字第110900014851號函及所附職務報告
    可憑（見本院卷第57至59頁、第79頁），是本案自無從依毒
    品危害防制條例第17條第1項規定減輕其刑。
　㈤按刑法第59條減輕其刑之規定，必須犯罪另有其特殊之原因
    與環境等，在客觀上足以引起一般同情，認為即予宣告法定
    最低刑期，猶嫌過重者，始有其適用。此所謂法定最低度刑
    ，固包括法定最低本刑；惟遇有其他法定減輕之事由者，則
    應係指適用其他法定減輕事由減輕其刑後之最低度刑而言。
    倘被告別有法定減輕事由者，應先適用法定減輕事由減輕其
    刑後，猶認其犯罪之情狀顯可憫恕，即使科以該減輕後之最
    低度刑仍嫌過重者，始得適用刑法第59條規定酌量減輕其刑
    ，此觀同法第60條「依法律加重或減輕者，仍得依前條之規
    定酌量減輕其刑。」意旨自明。又適用刑法第59條酌量減輕
    其刑時，並不排除同法第57條所列舉10款事由之審酌。本院
    酌以刑法第57條各款所列事項以及其他一切與犯罪有關之情
    狀後，認被告販賣甲基安非他命與證人呂○○，出售價金達50
    00元，惡性難謂輕微，被告於本案犯罪當時並無特殊之原因
    與環境，且經法院認定被告尚有偵審自白減輕其刑之適用，
    依毒品危害防制條例第17條第2項規定減輕其刑，刑度已經
    大幅降低，並無情輕法重之情形，被告漠視法紀、助長毒品
    流通，影響社會秩序重大，衡情並無何等足以引起一般同情
    之客觀情狀而應予以憫恕之處，自無適用刑法第59條酌減其
    刑之餘地。
四、本院判斷及駁回上訴理由：
  ㈠原審經審理結果，認為被告本件犯行事證明確，適用毒品危
    害防制條例第4條第2項、第17條第2項、第19條第1項，刑法
    第11條、第47條第1項、第38條之1第1項等規定，並審酌甲
    基安非他命乃國家嚴格查禁之違禁物，而被告先前曾有施用
    第二級毒品之紀錄，應知悉施用甲基安非他命者容易成癮，
    非但對施用者身心造成傷害，且因其成癮性，常使施用者經
    濟地位發生實質改變而處於劣勢，容易造成家庭破裂戕害國
    力。被告為圖謀一己私利，竟無視於政府禁令而販賣甲基安
    非他命，助長毒品之流通，危害他人身體健康及社會治安，
    其所為應予非難。併斟酌被告犯罪之動機、目的、手段、犯
    罪後，坦承犯行，尚知悔悟之態度、販賣甲基安非他命所獲
    取之利益；兼考量被告自述教育程度為國中畢業，擔任臨時
    工，日薪1200元，每月收入約1、2萬元，未婚、沒有小孩，
    與母親同住，經濟狀況勉持等一切情狀，量處有期徒刑5年3
    月，另就沒收部分詳予說明（詳如後述）。核其認事用法均
    無違誤，量刑亦稱妥適，應予維持。
　㈡被告上訴意旨略以：其之前所持毒品均係找證人呂○○購買，
    在此案發生前其向呂○○之妻稱呂○○在外有小三，害他們離婚
    ，呂○○和其有嫌隙而報復其，一直跑來其家中向其要毒品，
    叫其賣他，當下就直接向呂○○說錢來就有，何必叫呂○○收收
    再來打算，而且秤子及袋子都是呂○○自己提供，何以算是其
    販賣，是否因私人恩怨所致云云。惟查： 本案查獲過程，
    係員警偵辦販毒案向上溯源查緝證人呂○○，呂男於警詢筆錄
    時向警方供述，毒品來源係向綽號「鳥仔」所購買，且有手
    機通訊軟體聊天資料可供佐證；另經製作調查筆錄且現行犯
    解送臺灣彰化地方檢察署偵辦，始調閱車行軌跡進行佐證，
    均與呂男所述情形相符，經蒐證請核發拘票、搜索票，前往
    施嫌住處執行拘提、搜索查獲，非呂男(查緝後已准押禁見
    、在監服刑）協助釣出查緝等情，有彰化縣警察局和美分局
    110年6月28日和警分偵字第110900014851號函及所附職務報
    告可憑（見本院卷第57至59頁），顯見證人呂○○為警查獲毒
    品案件後，經依其供述、手機通訊軟體聊天資料及調閱車行
    軌跡進行佐證後，始行查獲被告， 且查獲被告時證人呂○○
    已在監所，自非證人呂○○配合員警釣出被告誣攀販毒之情事
    。而被告迭於警詢時、偵查中及審理中就其販賣毒品甲基安
    非他命與證人呂○○之犯行供認不諱，且於偵查中即供明：「
    …當天白天他有找我交易，他說他要買一個即3.5公克，但我
    當時手上量不多，就跟他說先把錢準備好，但他很急的跑來
    我家找我，我只好先將我手邊有的給他、量不多，我忘記他
    當時有沒有給我錢，晚間他又過來電子遊戲場，我再剛才說
    的路邊給他剩下的部分，收了2200元。我只記得當天白天跟
    晚上，他拿的量加起來約3.5公克，他總共應該要給我5000
    元，我對於他說他白天有給我1500元部分沒有意見。…」、
    「我賣毒品給呂○○根本沒賺錢，是賺一點點吃的量。」、「
    （問：是否承認犯販賣、施用、持有甲基安非他命？）承認
    」（見偵卷第107頁）等語。其就販賣價值5000元之甲基安
    非他命與證人呂○○之過程、地點、分次交貨及收款，且分別
    得款2200元、1500元，及其賺取施用的量等情供述甚明。被
    告自承係賺一點吃的量等語，即係賺取量差，顯係基於營利
    意圖所為。而姑不論證人呂○○先前是否有販賣毒品與被告，
    或本件係證人呂○○主動向被告求購毒品、秤重及裝盛工具係
    證人呂○○自備，均仍無解於本件被告販賣第二級毒品之犯行
    ，被告上訴自無理由。另被告上訴後復請求從輕量刑云云，
    被告之辯護人並請求依刑法第59條酌減其刑云云。惟按刑罰
    之量定，屬法院自由裁量之職權行使，應審酌刑法第57條所
    列各款事由及一切情狀，為酌量輕重之標準，並非漫無限制
    ；量刑輕重係屬事實審法院得依職權自由裁量之事項，苟已
    斟酌刑法第57條各款所列情狀而未逾越法定刑度，不得遽指
    為違法；且在同一犯罪事實與情節，如別無其他加重或減輕
    之原因，下級審量定之刑，亦無過重或失輕之不當情形，則
    上級審法院對下級審法院之職權行使，原則上應予尊重（最
    高法院72年台上字第6696號、75年台上字第7033號及85年度
    台上字第2446號判決意旨參照）。本案原審法院已本於被告
    之責任為基礎，並已具體斟酌刑法第57條所列情形而為量刑
    ，未有偏執一端而有失之過重之情事，依上開說明，即不得
    遽指為未審酌上情而量刑過重。而被告販賣第二級毒品甲基
    安非他命價值達 5000元，且已取得3700元，並非甚微，被
    告於警詢時、偵查中均供承係購入毒品半兩1萬元等語（見
    偵卷第22、106頁），其取得之毒品亦有相當之金額、數量
    ，被告於本案犯罪當時並無特殊之原因與環境，且經法院認
    定被告尚有偵審自白減輕其刑之適用，依毒品危害防制條例
    第17條第2項規定減輕其刑，法定刑度已經大幅降低，並無
    情輕法重之情形，被告漠視法紀、助長毒品流通，影響社會
    秩序重大，衡情並無何等足以引起一般同情之客觀情狀而應
    予以憫恕之處，自無從適用刑法第59條酌減其刑 。被告此
    部分上訴意旨，亦難為本院所採用。綜上所述，本件被告上
    訴，並無理由，應予駁回。
　㈢沒收部分：
　1.扣案之ASUS廠牌手機1支(IMEI碼：000000000000000、00000
    0000000000)係被告所有，供其為本案犯罪聯絡使用一節，
    業經被告供述在卷(見偵卷第107頁，原審卷第92、93頁)。
    應依毒品危害防制條例第19條第1項規定，宣告沒收。
  2.被告販賣第二級毒品而向證人即購毒者呂○○收取之價金3700
    元，屬其本案犯罪所得。且被告於偵查中，已主動繳回3700
    元予臺灣彰化地方檢察署查扣，此有該署扣押物品清單、贓
    證物款收據及被告自動繳回犯罪所得應行注意事項通知書在
    卷足憑(見偵卷第115至117頁)。爰依刑法第38條之1第1項規
    定，宣告沒收。至證人呂○○所積欠之購買甲基安非他命價金
    1300元，被告既未實際取得此部分價金，尚無庸為沒收或追
    徵之諭知。
　3.被告業已供稱扣案之甲基安非他命2包係其自己施用所剩餘(
    見原審卷第92頁)。而被告因於109年8月22日，在彰化縣溪
    湖鎮福德路之成功夜市廁所內，施用甲基安非他命，經檢察
    官聲請送觀察、勒戒後，由臺灣彰化地方法院以109年度毒
    聲字第472號裁定准許，有該院109年度毒聲字第472號裁定
    附卷可佐(見原審卷第97、98頁)。且被告本案販賣第二級毒
    品之犯罪時間，距離其於109年10月28日遭警搜索查扣上開
    甲基安非他命2包，已有相當時日。堪認該等甲基安非他命
    應與被告本案犯行無關，自無從於本案宣告沒收銷燬。
  4.扣案之殘渣袋1包、玻璃球吸食器1支、ASUS廠牌手機1支(IM
    EI碼：000000000000000、000000000000000)、門號SIM卡1
    張、ASUS廠牌平板1臺及SONY廠牌手機1支，被告均已否認與
    本案犯罪相關(見偵卷第21頁，原審卷第92、93頁)。且依卷
    內事證，尚無積極證據足認該等扣案物與被告本案販賣第二
    級毒品犯行有關聯。檢察官亦未於本案聲請宣告沒收，爰不
    予宣告沒收。
據上論斷，應依刑事訴訟法第368條，判決如主文。
本案經檢察官鄭安宇提起公訴，檢察官黃裕峯到庭執行職務。
中　　華　　民　　國　　110 　年　　9 　　月　　15　　日
            刑事第十二庭   審判長法　官　張國忠
                                 法　官  李雅俐
                                 法　官  陳  葳 
以上正本證明與原本無異。
如不服本判決應於收受送達後20日內向本院提出上訴書狀，其未
敘述上訴理由者，並得於提起上訴後20日內向本院補提理由書狀
（均須按他造當事人之人數附繕本）「切勿逕送上級法院」。因
疫情而遲誤不變期間，得向法院聲請回復原狀。 

　　　　　　　　　　　　　     　書記官  蔡皓凡 

中　　華　　民　　國　　110 　年　　9 　　月　　15　　日
附錄法條：
毒品危害防制條例第4條
製造、運輸、販賣第一級毒品者，處死刑或無期徒刑；處無期徒
刑者，得併科新臺幣 3 千萬元以下罰金。
製造、運輸、販賣第二級毒品者，處無期徒刑或 10 年以上有期
徒刑，得併科新臺幣 1 千 5 百萬元以下罰金。
毒品危害防制條例第5條
意圖販賣而持有第一級毒品者，處無期徒刑或 10 年以上有期徒
刑，得併科新臺幣 7 百萬元以下罰金。